臺灣雲林地方法院民事簡易判決
107年度港簡字第106號
原      告  林清白  

訴訟代理人  林重仁律師
被      告  林萬富  

            林世輝  
訴訟代理人  林素蘭  
被      告  林秋後  

            林鋐桉  

            林世龍  
            林鐘花  
            高秀蘭  

            林嘉吉  
            林嘉祥  
            陳萬東  

            林秀    
            陳林水嬌

            林美月  

            林素蓮  

            林輝雄  
            林學    
            江林走  
            林秀樓  

            江梅金  

            林詠緁  

            林良裕  

            林良華  

            許林雪  
            林榮章  

上列當事人間請求分割共有物事件，本院於民國111年6月10日言
詞辯論終結，判決如下：
    主  文
被告林鐘花、高秀蘭、林嘉吉、林嘉祥、陳萬東、林秀、陳林水
嬌、林美月、林素蓮、林輝雄、林學、江林走、林秀樓、江梅金
、林詠緁、林良裕、林良華、許林雪應就渠等被繼承人林兠所有
坐落雲林縣○○鄉○○○段○○○地號、面積一二五六平方公
尺，應有部分二分之一之土地，辦理繼承登記。
前項繼承登記辦畢後，兩造共有坐落雲林縣○○鄉○○○段○○○地號土
地應依雲林縣臺西地政事務所民國一百一十一年三月二十八日土
地複丈成果圖丙案即附圖所示方案予以分割，分割方法如附表二
所示。
訴訟費用由兩造各按如附表一「訴訟費用負擔比例」欄所示之比
例負擔。
    事實及理由
甲、程序方面：被告林世輝、林鐘花、高秀蘭、林嘉吉、林嘉祥
    、林秀、陳林水嬌、林美月、林素蓮、林輝雄、林學、江林
    走、林秀樓、江梅金、林詠緁、林良裕、林良華、許林雪、
    林素蘭經合法通知，均未於言詞辯論期日到場，核均無民事
    訴訟法第386條各款所列情形，爰依原告之聲請，由其一造
    辯論而為判決。
乙、實體方面：
壹、原告起訴主張：坐落雲林縣○○鄉○○○段000地號、面積1,256
    平方公尺土地（下稱系爭土地），為原告與如附表一所示被
    告所共有，應有部分比例如附表一所示。惟系爭土地之原共
    有人林兠已死亡，被告林鐘花、高秀蘭、林嘉吉、林嘉祥、
    陳萬東、林秀、陳林水嬌、林美月、林素蓮、林輝雄、林學
    、江林走、林秀樓、江梅金、林詠緁、林良裕、林良華、許
    林雪為其法定繼承人，其所遺系爭土地之應有部分2分之1 
    ，應由被告林鐘花、高秀蘭、林嘉吉、林嘉祥、陳萬東、林
    秀、陳林水嬌、林美月、林素蓮、林輝雄、林學、江林走、
    林秀樓、江梅金、林詠緁、林良裕、林良華、許林雪繼承，
    惟渠等就被繼承人林兠所遺系爭土地之應有部分迄未辦理繼
    承登記，為此訴請被告林鐘花、高秀蘭、林嘉吉、林嘉祥、
    陳萬東、林秀、陳林水嬌、林美月、林素蓮、林輝雄、林學
    、江林走、林秀樓、江梅金、林詠緁、林良裕、林良華、許
    林雪應就渠等被繼承人林兠所遺系爭土地之所有權應有部分
    2分之1辦理繼承登記。又系爭土地並無因使用目的不能分割
    之情事，兩造亦未定有不分割之協議，惟兩造至今無法達成
    分割協議，爰依民法第823 條、第824 條之規定，訴請將系
    爭土地依如雲林縣臺西地政事務所民國111年3月28日土地複
    丈成果圖丙案即附圖（下稱附圖）所示分割方法予以分割等
    語。並聲明：如主文第1至2項所示。
貳、被告則以：
　㈠被告林素蓮未於最後言詞辯論期日到庭，其以前到庭之陳述
    略以：對分到編號甲部分沒有意見（見本院卷一第193頁）
    。
  ㈡被告高秀蘭、林嘉吉、林嘉祥、陳林水嬌未於最後言詞辯論
    期日到庭，其以前到庭之陳述略以：與原告一樣的共識，分
    足面積後再分一條路（見本院卷二第331頁）。
　㈢被告林學未於最後言詞辯論期日到庭，惟據所提書狀略以：
    接受林兠之繼承人分足林兠應有部分，惟編號甲部分為不規
    則多角地形，如再扣除訴外人林箱占用部分，可建築面積所
    剩無幾，且編號丁為乙丙之私設道路，如讓編號甲部分林兠
    之繼承人共同負擔並分得該部分，對於編號乙、丙部分將來
    之使用將趨於複雜（見本院卷二第317、399頁、見本院卷三
    第7、８９頁）。
　㈣被告林萬富、林秋後、林鋐桉、林世龍、陳萬東、林榮章部
    分：同意附圖之分割方案（見本院卷三第590頁）
  ㈤被告林世輝、林鐘花、林秀、陳林水嬌、林美月、林素蓮、
    林輝雄、江林走、林秀樓、江梅金、林詠緁、林良裕、林良
    華、許林雪、林素蘭經合法通知，未於言詞辯論期日到場，
    亦未提出書狀為任何聲明或陳述。
參、本院之判斷：
一、本件原告主張系爭土地為原告與如附表一所示被告所共有，
    應有部分比例如附表一所示。惟系爭土地之原共有人林兠已
    死亡，被告林鐘花、高秀蘭、林嘉吉、林嘉祥、陳萬東、林
    秀、陳林水嬌、林美月、林素蓮、林輝雄、林學、江林走、
    林秀樓、江梅金、林詠緁、林良裕、林良華、許林雪為其法
    定繼承人，其所遺系爭土地之應有部分2分之1，應由被告林
    鐘花、高秀蘭、林嘉吉、林嘉祥、陳萬東、林秀、陳林水嬌
    、林美月、林素蓮、林輝雄、林學、江林走、林秀樓、江梅
    金、林詠緁、林良裕、林良華、許林雪繼承，惟渠等就被繼
    承人林兠所遺系爭土地之應有部分迄未辦理繼承登記。又系
    爭土地兩造並無不分割之協議，亦無因物之使用目的而不能
    分割之情事，惟兩造至今無法達成分割協議等情，業據其提
    出系爭土地之土地登記第一類謄本暨異動索引、地籍圖謄本
    、林兠之除戶謄本、繼承系統表及其全體繼承人相關戶籍謄
    本（見本院卷一第25-106、142-158、236-252頁、卷二第10
    1-149頁、卷三第409-413頁）等件附卷可憑，且為到場被告
    等所不爭執，自堪認原告前揭主張為真實。
二、按因繼承、強制執行、公用徵收、或法院之判決，於登記前
    已取得不動產物權者，非經登記不得處分其物權，民法第75
    9 條規定甚明。又分割共有物，性質上為處分行為，依民法
    第759 條規定，不動產之共有人中有人死亡時，於其繼承人
    未為繼承登記前，不得分割共有物，故實務上准許共有人以
    一訴請求共有人之繼承人辦理繼承登記，並合併以繼承人及
    其餘共有人為分割共有物之請求（最高法院69年台上字第10
    12號判例意旨參照）。本件原告主張系爭土地原共有人林兠
    已死亡，其繼承人即被告林鐘花等人就林兠所遺系爭土地之
    應有部分2分之1 迄未辦理繼承登記等情，已如前述。則原
    告為請求分割系爭土地，先訴請林兠之繼承人即被告林鐘花
    等人應就被繼承人林兠所遺系爭土地之應有部分2分之1辦理
    繼承登記，依前說明，自屬有據，應予准許，爰判決如主文
    第1 項所示。
三、按各共有人，除法令另有規定外，得隨時請求分割共有物，
    但因物之使用目的不能分割或契約訂有不分割之期限者不在
    此限，民法第823 條第1 項定有明文。本件系爭土地兩造之
    應有部分如附表一所示，並無因使用目的不能分割之情事，
    且兩造亦未定有不分割之協議，而本院歷次庭訊經有多位共
    有人經合法通知始終未到庭，堪認分割方法無從獲得協議，
    則原告依前開規定，訴請以裁判分割系爭土地，於法即無不
    合，應予准許。
四、次按共有物之分割，依共有人協議之方法為之；分割之方法
    不能協議決定，或於協議決定後因消滅時效完成經共有人拒
    絕履行者，法院得因任何共有人之請求，命以原物分配於各
    共有人，民法第824 條第1 項、第2 項第1 款前段分別亦有
    規定。又定共有物分割之方法，固可由法院自由裁量，不受
    共有人主張之拘束，但仍應斟酌各共有人之意願、共有物之
    性質、價格、分割前之使用狀態、經濟效用、分得部分之利
    用價值及全體共有人之利益等有關情狀，定一適當公平之方
    法以為分割（最高法院98年度台上字第2058號、96年度台上
    字第108 號判決意旨參照）。再者，法院裁判分割共有物，
    須斟酌各共有人之利害關係，使用情形，共有物之性質及價
    值、經濟效用、符合公平經濟原則，其分割方法始得謂為適
    當。而分割共有物固不受分管契約之拘束，惟盡量依各共有
    人使用現狀定分割方法，以維持現狀，減少共有人所受損害
    ，當不失為裁判分割斟酌之一種原則（最高法院91年度台上
    字第805 號判決要旨參照）。本院審酌：㈠系爭土地如附圖
    編號甲土地坐落二棟磚造瓦頂平房，其中一平房目前為林兠
    之親屬居住；編號乙土地坐落一磚造瓦頂平房，為被告林萬
    富所有，其主張不保留；編號丙土地坐落加強磚造3層樓房
    ，目前為原告林清白、被告林秋後、林鋐桉、林世龍共同居
    住使用，編號丁土地坐落一磚造瓦頂建物，為被告林世輝所
    有，其主張不保留等情，業經本院會同兩造及雲林縣臺西地
    政事務所測量人員到場勘驗無訛，製有勘驗筆錄、現場照片
    及臺西地政事務所108年7月5日台西地二字第1080002679號
    函檢送之土地複丈成果圖附卷可憑（見本院卷一第91-105 
    、119-120頁、本院卷三第357-375頁），基於尊重原共有人
    之使用現狀，附圖編號甲之土地分配予林兠之繼承人；附圖
    編號乙之土地分配予被告林萬富、林世輝共有；附圖編號丙
    土地分配予原告林清白、被告林秋後、林鋐桉、林世龍共有
    應屬適當。㈡附圖編號戊之土地，為現有道路，應屬依物之
    性質不得分割之共有物，就此部分，應由共有人按原比例繼
    續維持共有，不予分割。㈢附圖編號丙之土地，未直接連接
    道路，恐成袋地，不利共有人使用，因此，將附圖編號丁之
    土地，規劃為私設道路，以使分配到之附圖編號丙土地之共
    有人，得以私設道路進出丙地，且就此私設道路，應由各共
    有人依原應有部分比例保持共有。㈣附圖所示之分割方案，
    到庭之原告、被告均同意此分割方案（卷三第５９０頁），除
    被告林學外之其餘被告，也經本院告知此方案後，未違反對
    之表示，有回證可參（卷三第521-55頁），可見此方案為絕
    大多數共有人贊成之方案，且也符合公平原則。㈤至於被告
    林學主張：編號甲土地為不規則多角地形，如再扣除訴外人
    林廂占用部分，可建築面積所剩無幾，且編號丁為乙丙之私
    設道路，如讓林兠之繼承人共同負擔，將來之使用將趨於複
    雜等語。本院認為，訴外人占用部分若為無權占有，林兠之
    繼承人應可訴請拆屋還地；若為有權占有，則依占有之法律
    關係定之，尚不能依此指為分配不公。至於私設道路維持共
    有部分，係為避免編號丙土地變成袋地，才私設的道路，自
    應由全體共有人共同負擔，始為公平，若由分配到丙地之共
    有人單獨負擔道路持分，顯然對其等不公（分到袋地，又要
    獨自負擔道路）。因此，被告林學之意見，本院不採。據此
    ，本院認依如附圖所示分割方法予以分割系爭土地，應屬對
    系爭土地最有利之分割方式，且較能發揮經濟效益，並符合
    系爭土地共有人之利益，爰判決如主文第2 項所示。
五、再按應有部分有抵押權或質權者，其權利不因共有物之分割
    而受影響，但有下列情形之一者，其權利移存於抵押人或出
    質人所分得之部分：一、權利人同意分割；二、權利人已參
    加共有物分割訴訟；三、權利人經共有人告知訴訟而未參加
    ，民法第824 條之1 第2 項定有明文。經查，原告及被告林
    秋後、原所有人即訴外人林進發就系爭土地應有部分之所有
    權，前已設定第1 順位本金最高限額150萬抵押權予明諺造
    紙股份有限公司即明諺造紙有限公司（統一編號：00000000
    ）等情，有系爭土地登記謄本可參（見本院卷一第２５－３０頁
    、卷三第413 頁），因抵押權人明諺造紙股份有限公司即明
    諺造紙有限公司經原告聲請本院告知訴訟後，並未聲明參加
    訴訟，有原告聲請調解暨起訴狀及本院告知訴訟函回證可考
    （見本院卷一第4頁、卷二第59頁）。揆諸上揭規定，受訴
    訟告知人明諺造紙股份有限公司即明諺造紙有限公司之抵押
    權自僅得移存於原告及被告林秋後、與原所有人為林進發之
    分得部分，然此乃法律規定之當然效果，毋庸於判決主文內
    諭知，附此敘明（臺灣高等法院暨所屬法院98年法律座談會
    民事類提案第10號研討結果參照）。
六、末按分割共有物乃具非訟事件之性質，法院斟酌何種分割方
    法較能增進共有物之經濟效益，並兼顧兩造之利益，以決定
    適當之分割方法，不因何造起訴而有不同，故原告請求裁判
    分割共有物雖有理由，惟關於所支出之訴訟費用，應由共有
    人全體按其應有部分比例負擔，方屬公平。職此，本院經審
    酌兩造利害關係，認應由兩造各按如附表一所示比例負擔訴
    訟費用為當，爰判決如主文第3項所示。
七、訴訟費用負擔之依據：民事訴訟法第78條、第80條之1 、第
    85條第1 項但書。
中　　華　　民　　國　　111 　年　　6 　　月　　23　　日
                  北港簡易庭      法  官  簡廷恩
以上正本證明與原本無異。
如不服本判決，應於送達後20日內，向本院提出上訴狀並表明上
訴理由，如於本判決宣示後送達前提起上訴者，應於判決送達後
20日內補提上訴理由書（須附繕本）。
中　　華　　民　　國　　111 　年　　6 　　月　　23　　日
                                  書記官  伍幸怡

附表一：雲林縣○○鄉○○○段000地號土地各共有人之應有部分及          訴訟費用負擔比例    編號 共有人 應有部分比例 訴訟費用負擔比例 1 ⒈原共有人林兠已歿 ⒉由繼承人即被告林鐘花、高秀蘭、林嘉吉、林嘉祥、陳萬東、林秀、陳林水嬌、林美月、林素蓮、林輝雄、林學、江林走、林秀樓、江梅金、林詠緁、林良裕、林良華、許林雪辦理繼承登記後為公同共有人 左列被告公同共有應有部分2分之1 連帶負擔2分之1 2 被告林萬富 8分之1 8分之1 3 被告林世輝 8分之1 8分之1 4 原告林清白 20分之1 20分之1 5 被告林秋後 20分之1 20分之1 6 被告林鋐桉 20分之1 20分之1 7 被告林世龍 20分之1 20分之1 8 被告林榮章 20分之1 20分之1 

附表二：分割方法（依雲林縣臺西地政事務所111年3月28日土地複丈成果圖丙案即附圖所示方法予         以分割），即：   共有人 分得如附圖所示之區域及面積  於分割後維持共有之應有部分比例  ⒈原共有人林兠已歿 ⒉由繼承人即被告林鐘花、高秀蘭、林嘉吉、林嘉祥、陳萬東、林秀、陳林水嬌、林美月、林素蓮、林輝雄、林學、江林走、林秀樓、江梅金、林詠緁、林良裕、林良華、許林雪辦理繼承登記後為公同共有人 ⒈編號甲部分面積559平方公尺 ⒉由左列林兠之繼承人公同共有編號甲土地之所有權全部  被告林萬富、林世輝 ⒈編號乙部分面積279.5平方公尺 ⒉按右列應有部分比例維持共有 林萬富、林世輝各2分之1 原告林清白、被告林秋後、林鋐桉、林世龍、林榮章 ⒈編號丙部分面積279.5平方公尺 ⒉按右列應有部分比例維持共有 原告林清白、被告林秋後、林鋐桉、林世龍、林榮章各5分之1 原告林清白、被告林萬富、林世輝、林秋後、林鋐桉、林世龍、林鐘花、高秀蘭、林嘉吉、林嘉祥、陳萬東、林秀、陳林水嬌、林美月、林素蓮、林輝雄、林學、江林走、林秀樓、江梅金、林詠緁、林良裕、林良華、許林雪、林榮章（即全體共有人） ⒈編號道路丁部分面積119平方公尺 ⒉編號道路戊部分面積19平方公尺 ⒋上開編號丁、戊部分，均按右列應有部分比例維持共有 按附表一「應有部分比例」欄所示比例維持共有